【裁判字號】    92,家抗,11
【裁判日期】    920113
【裁判案由】    指定遺產管理人
【裁判全文】
臺灣高等法院民事裁定  九十二年度家抗字第一一號
    抗  告  人  財政部國有財產局
    法定代理人  李瑞倉
    代  理  人  高志達
右抗告人因與相對人台灣土地銀行間指定遺產管理人事件，對於中華民國九十一年十
一月二十九日臺灣臺北地方法院九十一年度財管字第一○八號所為裁定提起抗告，本
院裁定如左：
      主    文
原裁定廢棄，發回臺灣台北地方法院更為裁定。
      理    由
一、相對人於原法院聲請意旨略以：被繼承人鄭登福於民國（下同）八十八年二月五
    日死亡，其配偶、第一順位及第三順位之繼承人均已拋棄繼承，並經法院准予備
    查，而其他順位繼承人則有無不明。相對人前於九十一年七月十五日向原審法院
    聲請指定鄭健雄為被繼承人鄭登福之親屬會議會員，並通知鄭健雄及被繼承人鄭
    登福之其他法定親屬會議會員於九十一年九月十七日召開親屬會議，惟屆期無人
    參加，爰聲請指定抗告人為被繼承人鄭登福之遺產管理人等語。
二、按繼承開始時，繼承人有無不明，而無親屬會議或親屬會議未於一個月內選定遺
    產管理人者，利害關係人得聲請法院選任遺產管理人，又被繼承人之所有繼承人
    均拋棄其繼承權者，亦準用關於無人承認繼承之規定，民法第一千一百七十七條
    、第一千一百七十八條第二項、第一千一百七十六條第六項定有明文。是倘先順
    序繼承人均拋棄繼承，其次順序繼承人有無不明而應準用關於無人承認繼承之規
    定時，應先審核可否依民法第一千一百七十七條規定選定遺產管理人，如無法選
    定遺產管理人者，因此類拋棄繼承事件，多屬遺債大於遺產，形同破產，而國有
    財產局係一公務機關，依國有財產法之規定綜理國產事務，執行事務所需預算為
    全國人民納稅所得，故若顯無遺產可歸屬國庫時，應避免選任國有財產局為遺產
    管理人，以免其代管私人遺產之管理費用無法由被繼承人之遺產歸墊，導致利用
    全民資源負擔個人私務支出，而不符社會公平原則。
三、查相對人因於原法院聲請對鄭登福之財產為強制執行，於執行程序中鄭登福死亡
    ，鄭登福之配偶、第一順位及第三順位之繼承人均拋棄繼承，其他順位繼承人有
    無不明，且其親屬會議未於期限內選定遺產管理人，相對人為使執行程序繼續進
    行，而為本件聲請，固無不合。惟被繼承人鄭登福已知之繼承人既均拋棄繼承，
    則依上開說明，自宜儘量避免選任國有財產局為遺產管理人。相對人雖陳明被繼
    承人鄭登福所有之執行不動產經鑑定有新台幣三百四十餘萬元之價值，尚高於相
    對人之債權額等情，惟查強制執行之不動產，其拍定價額通常較鑑定價額為低，
    且其拍定價額扣除土地增值稅、執行費、其他稅捐及債權人之債權額外，是否尚
    有賸餘可供作遺產管理人之報酬，誠屬可疑。又繼承人與被繼承人關係密切，了
    解被繼承人之財產狀況，且繼承人雖拋棄繼承，仍無礙於擔任被繼承人之遺產管
    理人，故於此情形，仍宜自被繼承人之繼承人或親屬中選任遺產管理人；且縱被
    繼承人之繼承人或其他親屬均無擔任遺產管理人之意願，法院亦得依職權選任適
    當之人為遺產管理人。原法院未詳加斟酌，逕依相對人之聲請，選任抗告人為遺
    產管理人，尚有未洽。抗告意旨指摘原裁定不當，求予廢棄，為有理由，爰將原
    裁定廢棄，發回原法院更為適當之裁定。
三、據上論結，本件抗告為有理由，爰裁定如主文。
中      華      民      國    九十二    年      一      月    十三      日
                                民事第十四庭
                                    審判長法  官  張  劍  男
                                          法  官  蔡  芳  齡
                                          法  官  彭  昭  芬
右正本係照原本作成。
如不服本裁定，應於收受送達後十日內向本院提出抗告狀，並應繳納抗告費新台幣四
十五元正。
中      華      民      國    九十二    年      一      月    十五      日
                                          書記官  丁  華  平


司法院資訊處製作；財團法人民間司法改革基金會備份。
